【裁判字號】    88,易,660
【裁判日期】    891130
【裁判案由】    詐欺
【裁判全文】
臺灣板橋地方法院刑事判決                          八十八年度易字第六六號
    公  訴  人  臺灣板橋地方法院檢察署檢察官
    被      告  丁○○
                未○○
                己○○○
右列被告因詐欺案件，經檢察官提起公訴（八十七年度偵字第一一二七０號、八十七
年度偵字第一四一八四號），本院判決如左：
    主  文
丁○○、未○○、己○○○均無罪。
    理  由
一、公訴意旨略以：戊○○○（俟緝獲到案另結）於民國八十四年八月十日，在臺北
    縣三重市○○○街九十二巷四十五號三樓，召集每二十日開標一次（每逢單月份
    之二十日、雙月份之十日、三十日開標）每會新臺幣（下同）一萬元，連會首共
    計六十會之互助會，初期尚能正常開標，詎自八十四年十二月起，明知已無資力
    ，竟仍與其子丁○○、次媳未○○及長媳己○○○，共同基於意圖為自己不法所
    有之概括犯意連絡，以未○○、丁○○及己○○○於互助會開標時在場替戊○○○主持、計算得標會款、向會員收取會款及於會員詢問該會何人得標時，替戊○○○掩飾冒標情事等方式，共同連續多次於附表所示之時日，在上址，冒以附表
    所示會員丙○○等十四人名義標會，共計詐取會員卯○○等人之會款為七百零七
    萬六千元。嗣戊○○○於八十七年四月三十日宣告倒會，並逃逸無蹤，卯○○等
    人始悉受騙等語，並以被害人卯○○等人委任之代理人蔡文玉律師之指訴，證人
    寅○○○、壬○○、午○○之證述，互助會會單及詐取會款清單各一紙資為論罪
    之依據，因認被告丁○○、未○○、己○○○均涉有刑法第二百十六條行使第二
    百十條偽造私文書及第三百三十九條第一項之詐欺取財罪嫌。
二、按犯罪事實應依證據認定之，無證據不得推定其犯罪事實，又不能證明被告犯罪
    者，應諭知無罪之判決，刑事訴訟法第一百五十四條、第三百零一條第一項前段
    分別定有明文。所謂認定犯罪事實之證據，係指足以認定被告確有犯罪行為之積
    極證據而言，該項證據自須適合於被告犯罪事實認定，始得採為斷罪資料（最高
    法院二十九年度上字第三一０五號判例意旨參照）。又告訴人之指訴係以使被告
    入罪為目的，必須調查其他證據證明被告之指訴與事實相符，始可採為證據。而
    刑法第三百三十九條第一項詐欺罪之成立，以意圖為自己或第三人不法所有，以
    詐術使人將本人或第三人之物交付為要件。所謂以詐術使人交付，必須被詐欺人
    因其詐術而陷於錯誤，若其所用方法，不能認為詐術，亦不致使人陷於錯誤，即
    不構成該罪。
三、訊據被告丁○○、未○○、己○○○均堅詞否認有何行使偽造私文書及詐欺犯行
    ，丁○○辯稱：渠母戊○○○冒標時，伊均未在場，亦未向會員收取會款，戊○○○冒標乙情係事後始悉等語；被告未○○辯稱：伊偶返婆婆戊○○○住處，適
    見開標，僅代為告知何會員得標及幫忙處理會員所寫會單等語；被告己○○○則
    辯稱：因伊婆婆戊○○○不識字，請伊過去幫忙開拆標單及計算標金，並將會員
    託交予戊○○○之會款轉交等語。
四、 經查：
（一）證人午○○固於偵查中證稱：「戊○○○、長媳己○○○及未○○每一會都有
      在場幫忙開拆標單，收取會員會款」等語（見偵查卷第八十四頁），惟午○○
      係上述合會會員編號五、六巳○○之母，僅受巳○○委託處理該會，並非該合
      會之會員，自無每次開標到場之必要，上開證述已值堪疑？且午○○於本院調
      查時繼證稱：「（問：有無被冒標？）答：沒有，我是一活會，一死會，是被
      告倒我會」等語（見本院八十九年四月十二日訊問筆錄），即訊之證人寅○○○、壬○○亦分別於本院調查時依序證稱：「（問）你參加標會，到現場幾次
      ？答：『二次』，都是白天去標，我有看到未○○及己○○○在場幫忙開拆標
      單」、「（問）開標時你有無到現場？答：有，我去過『二、三次』，曾經在
      會場只看過己○○○兩次，她幫她婆婆戊○○○開拆標單。曾經看過未○○一
      次，也去標會，沒有看過丁○○」等語（見本院八十九年四月十二日、同年三
      月二十日訊問筆錄），亦非每次開標時均到場，如何遽謂渠等證述已與指述之
      情節相符。
（二）證人壬○○並非該合會之會員，而係受該會編號三十五「阿珠」即其妹亦告訴
      人庚○○、編號四九「春淑」即其大嫂亦告訴人辛○○○、編號五十「阿典」
      即其妻舅亦告訴人甲○、編號五十一「梅香」其配偶，編號五十二「冉妹」即
      其母等代為處理該會；證人寅○○○雖為該會編號四十二之會員，但非告訴人
      ，復僅受編號四十三至四十五「燁明」即告訴人卯○○、編號四十六「秀琴」
      即告訴人辰○○、編號四十七、四十八「麗雲」以告訴人申○○名義為告訴人
      委託處理該會；證人午○○非該合會之會員，有如上述等情，復據告訴人庚○○、辛○○○、甲○、卯○○、辰○○、申○○及巳○○到庭供述屬實，是告
      訴人庚○○稱：「（問）標會時有無至現場？答：沒有，我從未去過現場，被
      告丁○○有無在現場不知道」等語（見本院八十九年三月二十七日訊問筆錄）
      、告訴人甲○稱：「（問）標會時有無在場？答：沒有，我都是請我姊姊乙○
      及姊夫壬○○處理，其餘不知道」等語（見本院八十九年四月十二日訊問筆錄
      ）、告訴人卯○○稱：「（問）標會有無去？答：沒有，是我母親寅○○○去
      的，標會情形不知」等語（見本院八十九年四月十二日訊問筆錄）、告訴人辰
      ○○稱：「我會錢都是透過寅○○○轉交或交給戊○○○本人，有一次我要交
      給戊○○○，但她不在，所以請己○○○代收轉交」等語（見本院八十九年五
      月十日訊問筆錄）、告訴人申○○稱：「（問）標會時何人在場？答：我都是
      委託寅○○○去，所以不知道，有一次八十七年二、三月間我自己去標會時，
      有看到己○○○在收標金，開拆標單，計算標金，也有核算會員所交的會錢」
      等語（見本院八十九年四月十二日訊問筆錄）、告訴人巳○○稱：「（問）標
      會時有無至現場？答：沒有，我從未去現場，我是請我母親午○○處理，要問
      她才知道」等語（見本院八十九年三月二十七日訊問筆錄），多係自證人壬○○、寅○○○及午○○之轉述，並未具體指陳，則上述告訴人卯○○對該合會
      實情既屬不知，焉能逕認冒標等事實，業據告訴代理人蔡文玉律師指訴綦詳？
      況證人午○○於本院調查時證稱：伊係一活會，一死會（按係編號五、六巳○○），未被冒標，而係被告倒會等語，已見上開（一）所述；告訴人申○○陳
      稱：伊參加二會（按係編號四十七、四十八「麗雲」名義），一活會，一死會
      ，編號四十七係伊所標取無訛；告訴人丑○○之代理人子○○陳稱：以「竣國
      」名義參加二會，編號三十三及三十四，二會均活會，不知有無被冒標等語；
      告訴人丙○○陳稱：伊係聽他人說被冒標等語（依序見本院八十九年四月十二
      日、同年三月二十日訊問筆錄）暨卷附會單編號五十六即「阿有」即告訴人癸○，該備註欄得標日期及標金亦屬空白等情，或未被冒標，或係傳聞，核與附
      表二所示冒標情事未盡相符。
（三）共同被告戊○○○因不識字，委請被告己○○○到場幫忙開拆標單、計算標金
      ，並將會員交付戊○○○之會款轉交戊○○○；被告未○○偶返戊○○○住處
      ，適見開標，幫忙開拆標單並告知何會員得標；被告丁○○標會時均未在場，
      且渠等均未對外收取會員所繳交之會款等情，業據證人壬○○、午○○及告訴
      人丙○○證述及指陳之情節相符，復為被告己○○○、未○○、丁○○所自承
      ，縱認己○○○、未○○曾到場幫忙開拆標單、告知何人得標等行為，而共同
      被告李林金枝既均在場主持開標，實難認被告己○○○、未○○施何詐術？亦
      不得徒憑被告己○○○係長媳、未○○係次媳、丁○○係次子關係，遽謂渠等
      間有詐欺犯意之聯絡？是證人壬○○證稱：「（問：如何認定被告丁○○、未
      ○○、己○○○有詐欺？）答：因為他們親友有參加該會，都死會」；告訴人
      卯○○、申○○、甲○及證人寅○○○、午○○一致均稱：「是被告戊○○○
      倒我們的錢，冒標事情並不瞭解，也不知有冒標」；告訴人庚○○、巳○○及
      辛○○○亦陳稱：「（問：如何冒標？）答：因死會的多過活會，而我們都未
      標，我們當初委託律師會被倒，會首跑了，實際內容不知」等語（依序見本院
      八十九年三月二十日、同年四月十二日、同年三月二十七日訊問筆錄），則冒
      標詐欺者，應僅共同被告戊○○○一人而已，逕認被告丁○○、未○○、己○○○涉有該犯嫌，顯屬臆測。
五、綜上所陳，告訴人卯○○等之指訴及證人寅○○○、壬○○、午○○之證述均具
    瑕疵，不得徒以被告丁○○、未○○、己○○○與共同被告戊○○○間，或母子
    或婆媳關係，遽以推定渠等有詐欺犯意聯絡，遑言行使偽造文書之有，被告等上
    揭所辯尚堪採信，公訴人所舉之證據不適於被告犯罪事實之認定。此外，復查無
    其他積極事證足認被告丁○○、未○○、己○○○確有上開詐欺、偽造文書犯行
    ，既不能證明被告犯罪，揆之上揭法條、判例之說明，自應為無罪之諭知。
六、至被告戊○○○俟緝獲到案後另結，附此敘明。
據上論斷，應依刑事訴訟法第三百零一條第一項判決如主文。
本案經檢察官楊仲農到庭執行職務
中      華      民    國      八十九    年      十一    月    三十    日
                                  臺灣板橋地方法院刑事第六庭
                                          法  官  彭  松  江
右正本證明與原本無異。
如不服本判決，應於判決送達後十日內，向本院提出上訴狀。
                                          書記官  林  秀  惠
中      華      民      國      八十九    年      十一    月    三十    日


司法院資訊處製作；財團法人民間司法改革基金會備份。
